臺灣高等法院高雄分院刑事判決　　　　 93年度上易字第523號
上　訴　人　臺灣高雄地方法院檢察署檢察官
被　　　告　丁○○
上列上訴人因被告詐欺案件，不服臺灣高雄地方法院93年度易字
第374 號中華民國93年8 月31日第一審判決（起訴案號：臺灣高
雄地方法院檢察署92年度偵字第18940 號），提起上訴，本院判
決如下：
    主  文
上訴駁回。
    理  由
一、公訴意旨略以：被告丁○○與鄭李美玉、鄭振盛（上開2 人
    均另經檢察官為不起訴處分確定）分別為夫妻及兄弟關係，
    鄭李美玉復為告訴人甲○○、乙○○兩人之堂姐。被告意圖
    為自己不法之所有，於民國（下同）82年9 月間，在高雄市
    前鎮區○○路561 號住處，向告訴人甲○○邀約共同集資購
    買坐落於高雄縣仁武鄉○○○段68-60 地號及68-75 地號2
    筆土地（使用地類別屬農牧用地，地目為林地）轉售獲利，
    並出示其向高雄縣仁武地政事務所申請之前揭土地登記簿影
    本以取信於告訴人甲○○，致告訴人甲○○陷於錯誤，與其
    弟即告訴人乙○○合資新臺幣（下同）900 萬元，並約定取
    得前揭土地之應有部分三分之一，復於82年10月27日、同年
    11月15日、同年11月17日，分別匯款至被告與不知情之鄭振
    盛兩人帳戶內。被告取得上開款項後，以2,700 萬元購得前
    開2 筆土地，即於83年5 月5 日將前開2 筆土地登記為自己
    所有，更於同年5 月18日，擅自以前開2 筆土地設定最高限
    額1,200 萬元之抵押權，而向高雄縣大社鄉農會貸款1,000
    萬元。被告再將上開68-75 地號分割為68-190至68-195地號
    （含原地號），任意讓他人在該土地上傾倒事業廢棄物，使
    該土地失去利用價值而無法順利出售。嗣經告訴人發現後，
    要求被告退款未獲，始知受騙，因認被告涉有刑法第339 條
    第1 項之詐欺取財罪嫌等語。
二、本件告訴人於提出告訴時，雖除指訴被告佯稱要集資購買上
    開地號土地，待有好價錢賺取利潤，事實上被告已先行籌得
    足以購地之款項，向告訴人詐得上開款項後並非用於購地外
    ，另指稱被告於購買土地後並未為共同登記，復於事後將上
    開土地為分割登記予其本人，又被告購地後，未經告訴人之
    同意，即以上開土地向農會辦理貸款，並任意供他人傾倒廢
    棄物以牟利等為其內容。且公訴人亦依據告訴人之指述，將
    告訴人所為前揭指述，均於起訴犯罪事實中加以論列（詳見
    前揭公訴意旨所載）。嗣經原審於審理時，曉諭檢察官確定
    起訴之犯罪事實為何？據檢察官當庭陳稱：我們只起訴被告
    施詐術要約買土地，使告訴人匯款900 萬元，至於被告未經
    告訴人同意，以上開土地貸款，及供人傾倒廢棄物等情，是
    用來佐證上開起訴犯罪事實等語（原審卷第61頁），從而，
    本件起訴之犯罪事實應僅限於上開被告向告訴人佯稱集資購
    買土地，使告訴人陷於錯誤，陸續匯款上開900 萬元與被告
    之事實。至於公訴意旨所稱另以上開土地設定抵押，向高雄
    縣大社鄉農會貸款，並將上開68-75 地號土地分割為69-190
    至68 -195 地號土地，或任意供人傾倒廢棄物等語，不過是
    事實經過之描述，僅是用以佐證被告涉犯上開詐欺取財罪嫌
    ，不在公訴人起訴範圍之內，先予敘明。
三、按犯罪事實應依證據認定之，無證據不得認定犯罪事實；又
    不能證明被告犯罪，應諭知無罪之判決。刑事訴訟法第154
    條第2 項及第301 條第1 項分別定有明文。另告訴人之告訴
    ，係以使被告受刑事訴追為目的，是其陳述是否與事實相符
    ，仍應調查其他證據以資審認；被害人之陳述如無瑕疵，且
    就其他方面調查又與事實相符，固足採為科刑之基礎，倘其
    陳述尚有瑕疵，則在未究明前，遽採為論罪科刑之根據，難
    謂適法（最高法院52年台上字第1300號、61年度台上字第30
    99九九號判例參照）。次按刑法第339 條第1 項詐欺罪之成
    立，以意圖為自己或第三人不法所有，以詐術使人將本人或
    第三人之物交付為要件。所謂以詐術使人交付，必須被詐欺
    人因其詐術而陷於錯誤，若其所用方法，不能認為詐術，亦
    不致使人陷於錯誤，即不構成該罪，此亦有最高法院46年度
    台上字第260 號判例可供參照。
四、訊之被告丁○○坦承有於上開時地邀約告訴人共同出資購買
    上開地號土地，告訴人共出資900 萬元，並享有上開土地所
    有權應有部分三分之一，及土地購買後係登記在被告名下，
    而未共同登記予告訴人等情不諱，惟堅決否認有何施用詐術
    詐取告訴人財物之犯行，辯稱：當時是與告訴人約定合夥購
    買上開地號土地，俟有好價錢即予轉售牟利，且因當時土地
    法及農業發展條例規定，無自耕能力者無法取得農地之所有
    權，且耕地亦不得移轉為共有，而告訴人均無自耕能力，故
    將上開土地所有權先信託登記於被告名下，被告從未否認告
    訴人就上開地號土地有應有部分三分之一之所有權存在。告
    訴人係因土地一直無法出售而要求退款未成，始指述被告是
    故意以購買土地為由而詐騙告訴人上開金錢等語。而本件公
    訴意旨認被告涉有上開詐欺取財罪嫌，無非是以告訴人於警
    詢及偵查中之指訴，及告訴人所提出之被告收受告訴人所匯
    款項之收據等，為其主要論據。
五、經查：
  (一)被告丁○○向告訴人提議共同出資購買上開地號土地，雙方
    言明購買上開土地，俟有好價錢即轉售牟利，並有出示上開
    二筆土地之土地登記簿影本，爾後告訴人基於上開約定，於
    82 年10 月間，陸續匯款至被告或被告之胞弟鄭振盛之銀行
    帳戶內，共計900 萬元等情，已經告訴人甲○○、乙○○於
    警詢及偵訊中陳述明確（警卷第1 頁反面第4 行、偵卷第6
    、7 頁），復有告訴人提出之上開2 筆土地之土地登記簿影
    本、存款憑條影本2 紙，及被告出具之收據影本1 份在卷可
    稽（警卷第31至43頁、第51、52頁），並經被告坦承明確，
    此部分事實足堪認定。
  (二)被告確實有向周蔡錦茂購買上開2 筆土地，並已辦理所有權
    移轉登記予被告名下之情，亦為被告所是認，經核與告訴人
    指述之情相符，並經證人陳雪英於警詢時證述；證人周盈秀
    於本院審理時結證明確，復有上開2 筆土地之土地標示部一
    覽表、土地登記謄本附卷可佐，參酌前揭被告出具之收據及
    被告92年1 月31日所寄發新興郵局01033 號存證信函（警卷
    第71頁）內容，被告亦確認告訴人出資900 萬元，確是用來
    購買上開2 筆土地，且告訴人之應有部分為三分之一等情，
    足證被告確實係出於合夥之意，邀集告訴人出資900 萬元，
    合資購買上開2 筆土地無疑，故尚無證據足以證明被告當時
    有何施用詐術之舉。另被告向周蔡錦茂購買上開2 筆土地，
    並已辦妥所有權移轉登記，已如前述，且依證人周盈秀之證
    述內容，可知雙方就此土地賣賣並無爭議，由此可推知被告
    應已付訖買賣價金。故不論被告是事先買下上開土地，再邀
    集告訴人出資，或事先已籌足購買上開土地之價金，再邀集
    告訴人入股合資購買，因被告邀集告訴人出資時，確有出示
    上開2 筆土地之土地登記簿影本，已論述如前，亦即被告邀
    集告訴人合資購買之土地係屬特定，且告訴人之出資額高達
    900 萬元，其中700 萬元更是以所有房地抵押貸款而來（警
    卷第14、15頁刑事告訴狀所載），衡情告訴人應是經過縝密
    思考，始會允諾出資。是以被告事後就告訴人出資之900 萬
    元如何運用？告訴人實無權干涉。告訴人於事後空言被告事
    實上已先行籌足購買上開土地之款項，其邀約告訴人出資並
    非作為購買上開土地之用云云，指述被告向告訴人詐騙上開
    900 萬元，即屬無據。
  (三)依82年間有效施行之農業發展條例第3 條第11款規定，所稱
    耕地包括農業用地中依區域計畫法編定之農牧用地；另同條
    例第30條前段亦規定，耕地不得移轉為共有；又依當時有效
    施行之土地法第30條第1 項前段規定，私有農地所有權之移
    轉，其承受人以能自耕者為限，並不得移轉為共有（按此規
    定至89年1 月26日始刪除）。查上開2 筆土地之編定使用種
    類係山坡地保育區「農牧用地」，有土地登記簿謄本附卷可
    按（警卷第31、37頁），依前揭規定，上開2 筆土地於82、
    83年間辦理所有權移轉登記時，僅得移轉登記予有自耕能力
    者，且不得移轉為共有甚明，證諸告訴人當時均無自耕能力
    ，此情已據告訴人陳明在卷，及被告與告訴人共同出資購買
    上開土地之目的意在轉售牟利，業如上述，可證被告辯稱告
    訴人當時同意以被告名義辦理所有權移轉登記等語，應屬實
    情。縱或如告訴人所指述，當時確有約定要以告訴人名義辦
    理登記云云，亦因上述規定及告訴人均未具有自耕能力等情
    ，而無從依雙方約定辦理所有權移轉登記，故自難僅以事後
    上開2 筆土地均以被告名義辦理所有權移轉登記一情，遽為
    推論被告施以如何詐術？至告訴人指稱事後有強力要求被告
    以告訴人甲○○之妻胡錦淑名義辦理登記，並已依被告之請
    求，將其妻胡錦淑遷移戶口至上開2 筆土地所在之高雄縣仁
    武鄉，然迄今被告仍未辦妥相關所有權共有之移轉登記云云
    ，因此情已屬雙方約定後，所突生之情狀，縱然屬實，亦不
    足以推斷雙方合意出資購買土地當時，被告係出於詐術，而
    使告訴人陷於錯誤之情，故此情亦不足為不利於被告之認定
    。另上開68 -75地號土地嗣後分割為68-75 、68-190至68-1
    95地號共7 筆土地，經核卷內土地登記謄本之登載，分割前
    上開土地之面積與分割後7 筆土地合計之面積並無增減，且
    於土地登記謄本亦明確登載68-190至68-195地號是分割自68
    -75 地號，且所有權人同登記為被告名下，對於該筆土地權
    利登記之狀態，前後並無差異。綜上說明，被告將上開2 筆
    土地辦理所有權移轉登記予自己名下，及嗣後68-75 地號土
    地因分割增加68-190至68-195地號等情，均不足作為告訴人
    指述被告涉有前揭詐欺犯行之不利證據。
  (四)至告訴人一再指稱被告未經告訴人同意，即以上開2 筆土地
    向大社鄉農會貸款1,000 萬元並設定1,200 萬元最高限額抵
    押權，及任意供人於上開2 筆土地傾倒廢棄物牟利云云。因
    本案起訴之犯罪事實僅止於前揭被告被訴向告訴人詐取900
    萬元之事實部分，至於告訴人指稱被告以上開土地貸款及供
    人傾倒廢棄物等情，僅是對於經過事實之描述，不在起訴範
    圍之內，已論述如前，況且刑法上所規定之「詐欺罪」與「
    背信罪」，性質上二罪不相容，本件告訴人既已指述被告向
    其二人詐取購買土地之出資900 萬元在先，並經檢察官據以
    提起公訴，如果此部分指述構成犯罪，則上開2 筆土地之所
    有權歸屬，即與告訴人無關，亦即告訴人對於上開2 筆土地
    並未享有所有權，被告與告訴人間就上開2 筆土地，並無信
    託關係存在，被告自非為他人處理事務之人。是以被告本諸
    所有權人之地位，持以向金融機構貸款，或任意供人傾倒廢
    棄物，縱使未經告訴人之同意，亦與刑法上所規定背信罪之
    構成要件不該當。依此論述，益徵告訴人前揭指述，並不在
    檢察官起訴之犯罪事實範圍內，至為顯然。是以告訴人上開
    指述，既未經起訴，本院自無權就未經起訴之事實予以審理
    ，僅此敘明。
  (五)依前論述，被告是否事前已先籌足購買土地之價金，如何籌
    措？既與被告被訴詐欺罪嫌無關；另告訴人指述被告任意將
    上開2 筆土地供人傾倒廢棄物一情，未經起訴，故告訴人聲
    請傳喚證人鄭麗焜，即無調查之必要。另檢察官聲請調查被
    告當時購買上開2 筆土地之真實價格部分，經於本院審理時
    ，傳訊證人周盈秀，並依聲請向大社鄉農會函調被告當時聲
    請貸款之有關資料，均無法佐證告訴人事後就土地買賣價金
    之質疑，況且告訴人所為質疑，亦與本件檢察官起訴之犯罪
    事實無涉，故不再論列。
  (六)綜上所述，被告前開所辯，應屬可採，從而公訴人所持之前
    開論據，均無法採為認定被告犯罪之證據。此外，復查無其
    他積極證據足資證明被告有何詐欺之犯行，被告被訴詐欺罪
    自屬不能證明。
六、原審因而以不能證明被告犯詐欺罪，而為被告無罪之諭知，
    核無違誤。檢察官循告訴人具狀請求上訴意旨，猶執前詞，
    指摘原判決不當，為無理由，應予駁回。
據上論斷，應依刑事訴訟法第368 條，判決如主文。
本案經檢察官丙○○到庭執行職務。
中　　華　　民　　國　　94　　年　　1 　　月　　19　　日
　　　　　　　　　刑事第七庭    審判長法　官   莊飛宗
                                      法　官   曾逸誠
                                 　　 法　官   黃三友
以上正本證明與原本無異。
不得上訴。
中　　華　　民　　國　　94　　年　　1 　　月　　20　　日
　　　　　　　　　　　　　　　　　　　書記官　 黃玉珠
